臺灣彰化地方法院民事判決　九十二年度訴字第一○七六號
　　原　　　告　　彰化縣員林鎮公所
　　法定代理人　　甲○○
　　訴訟代理人　　楊錫楨律師
　　被　　　告　　乙○○　　　.
　　訴訟代理人　　丙○○　　　.
右當事人間第三人異議之訴事件，本院於民國九十三年三月十一日言詞辯論終結，判
決如左：
    主      文
本院民國九十二年度執字第二五○一號清償票款強制執行事件，就原告所有如附表所
示遊樂設施及餐廳設備所為查封之強制執行程序應予撤銷。
訴訟費用由被告負擔。
    事      實
甲、原告方面：
一、聲明：如主文所示。
二、陳述：
（一）附表所示之遊樂設施及餐廳設備（下稱系爭動產），係分別位於坐落彰化縣員
      林鎮○○段第六七四地號等十七筆土地（經二次重測前為分別為彰化縣員林鎮
      ○○○段第一０七之十一地號等十七筆土地、彰化縣員林鎮○○○段第六三七
      地號等十七筆土地，下稱系爭土地），暨基地坐落上開土地、門牌號碼：彰化
      縣員林鎮出水里出水巷十五之三十號建物（下稱系爭建物）內，經被告以本院
      民國（下同）九十一年度票字第三四０七號准許本票強制執行裁定為執行名義
      ，聲請本院以九十二年度執字第二五○一號強制執行事件查封在案。然查，系
      爭動產係原告與訴外人頂旺育樂股份有限公司（下稱頂旺公司）於七十七年一
      月六日簽訂「員林鎮公所百果山遊樂區鼓勵民間投資興建遊樂設施並代為經營
      管理契約書」（下稱第一份契約），由頂旺公司投資興建，委託經營管理期間
      自七十七年一月六日起至八十六年一月五日止。按頂旺公司所投資興建之一切
      設施及所加強綠化之花木，於土地租用期滿後，其地上物所有權應無償歸屬原
      告所有，為第一份契約第五條所明定，可知原告與頂旺公司間就系爭動產之讓
      與合意，屬附停止條件之法律行為，而以土地租用期滿時為條件成就，故系爭
      動產於八十六年一月五日土地租用期滿後，其所有權即歸屬予原告。
（二）按讓與動產物權，而讓與人仍繼續占有動產者，讓與人與受讓人間，得訂立契
      約，使受讓人因此取得間接占有，以代交付，民法第七百六十一條第二項定有
      明文。頂旺公司於八十五年十二月二十六日向原告申請續租，又另行簽訂一份
      經營管理契約（下稱第二份契約），頂旺公司係以占有改定方式讓與第一份契
      約第五條所指地上物（包括系爭動產）予原告，且觀第二份契約第八條：「可
      終止契約收回委託經營管理之不動產及其地上物」，即明原告為系爭動產所有
      權人無疑。又頂旺公司迄至九十年二月六日因欠租而經原告終止租約，被告於
      系爭土地上興建之新百果山樂園業經原告全部接管完畢占有迄今，益證系爭動
      產為原告所有。按第三人就執行標的物有足以排除強制執行之權利者，得於強
      制執行程序終結前，向執行法院對債權人提起異議之訴，強制執行法第十五條
      前段定有明文。又該條所謂就執行標的物有足以排除強制執行之權利者，當然
      包括對於執行標的物有所有權在內，系爭動產既為原告所有，非頂旺公司之財
      產，則被告持對頂旺公司之執行名義，聲請就系爭動產實施強制執行自非有據
      ，爰提起本訴，請求撤銷本院九十二年度執字第二五○一號清償票款強制執行
      事件，就原告所有如附表所示遊樂設施及餐廳設備之強制執行程序。
（三）對被告抗辯之陳述：
１、第一份契約第一條所指不動產，為新百果山遊樂園所在之系爭土地及建物；而所
    稱地上物，則為以原告為起造人而在新百果山遊樂園興建之迴廊等遊憩設施；第
    一份契約第五條所約定之地上物，當係指頂旺公司所投資興建之一切設施（包含
    系爭動產）及加強綠化之花木。職是第一份契約第一條之「地上物」及第五條之
    「地上物」，名詞雖同，範圍則各異。
２、第二份契約既係接續第一份契約訂定，其所指「地上物」，當亦包括第一份契約
    第五條所指地上物。
３、原告既為系爭動產所有權人，故於本院九十年度員簡字第五○一號民事事件及本
    院九十二年度執字第一二○六號強制執行事件中，方未爭執系爭動產所有權歸屬
    ，亦未於執行程序中主張拆除或處置系爭動產。
三、證據：提出本院九十二年度執字第二五○一號強制執行事件查封筆錄、本院員林
    簡易庭九十年度員簡字第五○一號民事判決、彰化縣員林鎮公所員鎮建字第一二
    九四八號函、聲請狀、第一份契約、第二份契約各一份、彰化縣政府建設局建造
    執照、台灣省住宅及都市發展局圖說各二份（以上均影本）、土地登記謄本十七
    份等為證。
乙、被告方面：
一：聲明：駁回原告之訴。
二：陳述：
（一）本件原告與頂旺公司所訂立之經營管理契約，除原告所提出第一份契約外，於
      八十五年十二月二十六日曾另行簽訂第二份契約，其中明白約定頂旺公司承租
      之標的，僅為土地、停車埸及地上物，所指地上物依第二份契約第三條規定，
      則專指建物而言，並未包括系爭動產在內。再者，第二份契約第四條約定：於
      租賃關係消滅時，頂旺公司負有將所增設之地上物回復原狀，即拆除系爭動產
      之義務，顯將系爭動產排除於第二份契約約定之外，是系爭動產所有權屬頂旺
      公司所有，並無疑問。
（二）本院員林簡易庭九十年度員簡字第五○一號民事事件，原告起訴請求頂旺公司
      返還之標的物為系爭土地及建物，並未包括系爭動產在內，足見因系爭動產並
      非原告所有，原告於上開訴訟中才未見主張。原告於上開訴訟中既未主張系爭
      動產所有權，原告之權利應受前訴訟程序之拘束，不得為相反主張。
三、證據：提出第二份契約、本院員林簡易庭九十年度員簡字第五○一號民事判決各
    一份（以上均影本）等為證。
丙、本院依職權調取本院九十二年度執字第二五○一號執行卷宗。
    理      由
一、本件原告主張：原告與頂旺公司於七十七年一月六日簽訂第一份契約，約定原告
    將系爭土地及建物交由頂旺公司經營管理，委託經營管理期間自七十七年一月六
    日起至八十六年一月五日止計九年，頂旺公司得於其上興建設施並代為經營管理
    土地、地上物及停車埸，並約定於期滿後，被告所投資興建之一切設施及加強綠
    化之花木，其地上物所有權應無償歸屬原告所有。故系爭動產於八十六年一月五
    日第一份契約期滿後，其所有權即歸屬於原告。詎系爭動產經被告以本院九十一
    年度票字第三四０七號准許本票強制執行裁定為執行名義，聲請本院以九十二年
    度執字第二五○一號強制執行事件查封在案，爰依強制執行法第十五條第一項規
    定提起本訴，請求撤銷上開執行事件就系爭動產所為之強制執行程序等語；被告
    則以：原告與頂旺公司於第一份契約期滿後另行簽訂第二份契約，約定頂旺公司
    承租標的僅為土地、停車場及地上物，其中地上物參照第二份契約第三條約定，
    專指建物，並不包括系爭動產在內。且第二份契約第四條約定：頂旺公司於租約
    期滿負有拆除系爭動產回復原狀之義務，系爭動產自屬頂旺公司所有，而得為強
    制執行之標的。本院員林簡易庭九十年度員簡字第五○一號民事事件，原告訴請
    頂旺公司返還之標的物僅為系爭土地及建物，不包括系爭動產，可認系爭動產並
    非原告所有等語，資為抗辯。
二、經查，原告與頂旺公司於七十七年一月六日簽訂第一份契約，約定原告將系爭土
    地及建物交由頂旺公司經營管理，委託經營管理期間自七十七年一月六日起至八
    十六年一月五日止計九年，期滿頂旺公司如有意繼續辦理，且業績良好時，可於
    期滿前一個月自動向原告申請續辦租約。原告與頂旺公司於八十五年十二月二十
    六日第一份契約期滿前，續訂第二份契約，約定委託經營管理期間自八十六年一
    月六日起至九十五年一月五日止。嗣頂旺公司因欠繳八十九年度上期租金，經原
    告預告六個月後，於九十年二月六日函知終止第二份契約。頂旺公司應將系爭土
    地回復原狀，並將系爭建物一併遷讓返還，及給付原告相當租金之不當得利一百
    九十九萬九千七百十八元等情，業經本院員林簡易庭以九十年度員簡字第五○一
    號判決確定在案。系爭土地及建物（包括系爭動產）經原告聲請本院九十二年度
    執字第一二０六號強制執行事件接管完畢，現由原告占有中等情，業據原告提出
    本院員林簡易庭九十年度員簡字第五○一號民事判決、彰化縣員林鎮公所員鎮建
    字第一二九四八號函、經營管理契約書、彰化縣政府建設局建造執照、台灣省住
    宅及都市發展局圖說各二份（以上均影本）、土地登記謄本十七份等為證，並為
    被告所不爭執，堪信為真實。
三、按第三人就執行標的物有足以排除強制執行之權利者，得於強制執行程序終結前
    ，向執行法院對債權人提起異議之訴，強制執行法第十五條前段定有明文。又該
    條所謂就執行標的物有足以排除強制執行之權利者，係指對於執行標的物有所有
    權、典權、留置權、質權存在情形之一者而言。關於系爭動產所有權誰屬，原告
    主張：系爭動產雖為頂旺公司所興建購置，然依照第一份契約第五條之約定，頂
    旺公司所投資興建之一切設施及所加強綠化之花木，於土地租用期滿後，其地上
    物所有權應無償歸屬原告所有。原告與頂旺公司所訂第一份契約於八十六年一月
    五日土地期滿後，系爭動產所有權即歸屬原告等語。被告則謂：原告與頂旺公司
    於第一份契約期滿後另行簽訂第二份契約，約定頂旺公司承租標的僅為土地、停
    車場及地上物，其中地上物依照第二份契約第三條約定，專指建物，並不包括系
    爭動產在內。且第二份契約第四條約定：頂旺公司於租約期滿負有拆除系爭動產
    之回復原狀義務，是系爭動產自屬頂旺公司所有，而得為強制執行之標的。查系
    爭動產原為頂旺公司興建購置為兩造所不爭執，原告與頂旺公司間委託經營管理
    關係並有兩造所不爭執之第一份契約及第二份契約可稽，故本件兩造之主要爭點
    即在審究系爭動產是否依照原告與頂旺公司間約定，由原告於第一份契約租期屆
    滿時取得所有權？
四、按解釋意思表示，應探求當事人之真意，不得拘泥於所用之辭句，民法第九十八
    條定有明文。又解釋私人之契約應通觀全文，並斟酌立約當時之情形，以期不失
    立約人之真意。查原告與頂旺公司於七十七年一月六日簽訂第一份契約，委託經
    營管理期間自七十七年一月六日起至八十六年一月五日止，原告與頂旺公司於八
    十五年十二月二十六日第一份契約期滿前，續訂第二份契約已如前述。第二份契
    約既係接續第一份契約而來，即屬於續辦租約的情形，在解釋並探求當事人間立
    約之真意時，應將第一份契約與第二份契約之內容作對照比較，始合於當事人真
    意。經查：
（一）頂旺公司所投資興建之一切設施及所加強綠化之花木，於土地租用期滿後，其
      地上物所有權應無償歸屬原告所有，為第一份契約第五條所明定（見本院卷第
      十二頁）。參以第一份契約前言所揭示：原告為促進百果山風景區開發建設，
      依據員林鎮百果山遊樂園鼓勵民間投資興建遊樂設施並代為經營管理辦法，選
      定頂旺公司投資興建遊樂設施，並代為經營管理（見本院卷第十一頁）。再對
      照第一份契約第三條約定：土地租金依土地法規定按公告地價（現值）年息百
      分之四計算（依當年地價稅課徵辦法辦理）、建物租金依據稅捐稽徵機關查估
      建物造價年息百分之十計算（依當年房屋稅課徵辦法辦理）、租金課征法令如
      有變更時，依省公報辦理等情（見本院卷第十一頁至第十二頁）。足認原告與
      頂旺公司間委託經營管理關係，係以僅收取低廉土地及建物租金，鼓勵頂旺公
      司投資興建遊樂設施，使頂旺公司可藉由新百果山遊樂園九年經營管理權回收
      投資成本，並進而獲利；原告則因租期屆滿後可取得頂旺公司所投資興建一切
      設施及所加強綠化之花木等地上物所有權，達成原告促進百果山風景區開發建
      設之行政目的，而各蒙其利。系爭動產既為頂旺公司所購置之遊樂設施及餐廳
      設備，即在頂旺公司所投資興建之一切設施範圍內，從而第一份契約第五條約
      定之「地上物」，即包括系爭動產在內，於土地租用期滿後，其所有權即應無
      償歸屬原告所有。
（二）原告與頂旺公司於第二份契約第一條約定：原告願將系爭土地及地上物和停車
      場，交由頂旺公司經營管理並善予妥善維護其完整，非經原告同意，頂旺公司
      不得擅自變更（見本院卷第五十三頁）。第二份契約既係第一份契約之續約，
      其所指「地上物」，在解釋上自當包括原告根據第一份契約第五條約定，於第
      一份契約土地租用期滿後，由原告取得所有權之頂旺公司所投資購置之系爭動
      產在內。被告辯稱：第二份契約第一條所指地上物，參照第二份契約第三條約
      定，當專指建物而言，並未包括系爭動產在內云云，並無可採。再第二份契約
      第四條固約定：頂旺公司應於租賃關係消滅時，將土地回復原狀交還原告，逾
      期經催告未回復者，由原告全權處理（見本院卷第五十三頁）。然該條所指：
      「將土地回復原狀」，對照第二份契約第一條：頂旺公司應善予妥善維護系爭
      土地及地上物和停車場完整，非經原告同意，頂旺公司不得擅自變更之約定。
      當指頂旺公司應將系爭土地回復至第二份契約成立時系爭土地已由頂旺公司增
      設遊樂設施後之現狀而言，顯無令頂旺公司拆除其增設遊樂設施之意，否則即
      與原告及頂旺公司訂立本件經營管理契約之目的相悖，顯違原告與頂旺公司立
      約之目的。從而，被告辯稱：依第二份契約第四條約定：於租賃關係消滅時，
      頂旺公司負有將所增設之地上物回復原狀，即拆除系爭動產之義務，顯將系爭
      動產排除於第二份契約約定之外，是系爭動產所有權屬頂旺公司所有云云，顯
      無可取。
（三）按讓與動產物權，而讓與人仍繼續占有動產者，讓與人與受讓人間，得訂立契
      約，使受讓人因此取得間接占有，以代交付，民法第七百六十一條第二項定有
      明文。原告與頂旺公司第二份契約第一條所指地上物包括系爭動產在內，既如
      前述。即堪認頂旺公司係以占有改定方式使原告間接占有系爭動產，原告依此
      取得系爭動產所有權堪以認定。原告既為系爭動產所有權人，其是否於本院九
      十年度員簡字第五○一號事件中一併請求頂旺公司交付系爭動產，要為其行使
      權利之自由，尚難據原告未於該訴訟中一併請求交付系爭動產，即率予推論原
      告並非系爭動產所有權人。被告辯稱：原告於上開訴訟中並未主張系爭動產所
      有權，原告之權利應受前訴訟程序之拘束，不得為相反主張云云，顯屬誤會，
      並無可採。
五、綜上，原告既為系爭動產之所有權人，其本於系爭動產所有權，對本院九十二年
    度執字第二五０一號清償票款強制執行事件，依強制執行法第十五條之規定提起
    第三人異議之訴，請求撤銷對系爭動產之強制執行程序，洵屬正當，應予准許。
    本院九十二年度執字第二五○一號清償票款強制執行事件，就原告所有如附表所
    示遊樂設施及餐廳設備所為查封之強制執行程序應予撤銷。
六、兩造其餘攻擊防禦方法，經審酌後均於本案結論不生影響，爰不逐一論列，併此
    敘明。
七、結論：本件原告之訴為有理由，依民事訴訟法第七十八條，判決如主文。
中　　　華　　　民　　　國　　九十三　　年　　　三　　　月　　二十五　　日
                                        民事第一庭
~B審判長法官　林金灶
~B　　　法官　陳瑞水
~B      法官　王昌鑫
右為正本係照原本作成。
如對本判決上訴，須於判決送達後二十日內向本院提出上訴狀。
~B法院書記官　張俞文
中　　　華　　　民　　　國　　九十三　　年　　　三　　　月　　二十五　　日
